臺灣高雄地方法院民事判決　　　　　　 100年度簡上字第81號
上　訴　人　楊智喬即冠捷國際實業社
被上訴人　　林王賢
訴訟代理人　杜青芬
上列當事人間請求清償票款事件，上訴人對於民國99年12月28日
本院岡山簡易庭99年度岡簡字第438 號第一審簡易判決提起上訴
，經本院於民國100 年4 月28日言詞辯論終結，判決如下：
    主  文
上訴駁回。
第二審訴訟費用由上訴人負擔。
    事實及理由
一、被上訴人起訴主張：被上訴人執有上訴人楊智喬即冠捷國際
    實業社簽發之支票1 紙，票面金額新台幣（下同）200,000
    元、發票日為民國99年8 月5 日、票據號碼為QC0000000 （
    下稱系爭支票），詎屆期因存款不足而遭退票，經屢次催討
    仍置之不理，為此，檢附系爭支票及退票理由單為證，請求
    上訴人給付票款200,000 元，及自系爭支票提示日即99年8
    月10日起至清償日止，按週年利率6%計算之利息。
二、上訴人於原審未曾到庭，亦未於言詞辯論終結前提出書狀作
    何聲明或陳述。
三、原審經審理結果，判決上訴人敗訴。上訴人不服，提起上訴
    ，於本院答辯：系爭支票上所蓋「冠捷國際實業社」之印文
    與原留存於國泰世華銀行之印鑑明顯不符，該支票即屬無效
    票據，上訴人不負票上所載文義責任，被上訴人自不得請求
    上訴人給付票款；又系爭支票之發票日原為99年3 月31日，
    嗣後遭他人更改為99年8 月5 日，改寫處所蓋「楊智喬」之
    印文並非留存於國泰世華銀行之印鑑，被上訴人取得系爭支
    票時間在99年4 月6 日，屬期後背書轉讓，不生票據上效力
    ，上訴人亦無庸負給付票款之責；再者，上訴人將系爭支票
    交付予彌新有限公司（下稱彌新公司）人員黃坤浩支付貨款
    ，然而彌新公司並未交付貨物，被上訴人係惡意取得系爭支
    票，亦不得向上訴人請求給付票款等語，並聲明：(一)、原判
    決廢棄。(二)、被上訴人於第一審之訴駁回。被上訴人則聲明
    ：上訴駁回。
四、本院之判斷：
(一)、經查，系爭支票係由上訴人所簽發並委託國泰世華銀行付款
    ，發票人欄有蓋印「冠捷國際實業社」及其負責人「楊智喬
    」之印文，票面金額為200,000 元，發票日原為99年3 月31
    日，嗣經更改為99年8 月5 日，且於更改處有蓋印「楊智喬
    」之印文2 枚，被上訴人於99年8 月10日提示系爭支票，惟
    因存款不足及發票人簽章不符遭退票等情，有系爭支票影本
    及退票理由單在卷可稽（見原審卷第4 頁、本院卷第7 頁、
    第26頁），且為兩造所不爭之事實，可堪認定。上訴人雖主
    張系爭支票發票人欄上所蓋「冠捷國際實業社」印文與留存
    於國泰世華銀行之印鑑不符，故系爭支票為無效票據等語。
    然查，上訴人於98年5 月27日向國泰世華銀行申設帳號0000
    00000000號支票存款帳戶（下稱系爭支票帳戶），於98年7
    月6 日辦理變更印鑑變更等情，有國泰世華銀行苓雅分行10
    0 年3 月23日（100 ）國世苓雅字第127 號函及其所附系爭
    支票帳戶98年5 月27日開戶印鑑卡影本、98年7 月6 日變更
    印鑑卡影本在卷可參（見本院卷第43頁至第45頁），經核對
    系爭支票上蓋印之「冠捷國際實業社」印文與系爭支票帳戶
    開戶時留存之印鑑吻合，上訴人亦自承系爭支票確實為其所
    簽發，惟當時公司會計將公司章蓋錯了等語（見本院卷第32
    頁），足見上訴人確有簽發系爭本票之真意，僅於發票時錯
    用系爭支票帳戶已註銷之公司印鑑章而已。按支票帳戶設立
    人與銀行訂立支票存款往來約定書，開立支票存款帳戶（即
    俗稱甲種活期存款帳戶），將款存入，約定由帳戶設立人簽
    發支票，委託銀行於見票時無條件付款與受款人或執票人者
    ，核其性質為委託付款，應屬委任契約，此觀票據法第4 條
    、第125 條第1 項第5 款、第135 條之規定自明（最高法院
    69年台上字第211 號、65年台上字第1253號判決意旨參照）
    ，而支票帳戶設立人簽發支票蓋印約定之印鑑章係供委託付
    款銀行用以辯識是否為其存戶委託付款之支票，俾據以辦理
    受託付款事宜，支票帳戶設立人簽發之支票未依約定蓋印印
    鑑章，僅屬銀行就該支票有無受託付款義務存在問題，尚不
    能謂該支票即屬無效票據，發票人即該支票帳戶設立人仍須
    依票據文義付給付之責，此觀票據法第5 條規定：「在票據
    上簽名者，依票上所載文義負責。」、第126 條規定「發票
    人應照支票文義擔保支票之支付」可明。承上所述，上訴人
    既有簽發系爭支票之真意而已於發票人欄上蓋印「冠捷國際
    實業社」及負責人「楊智喬」之印文，縱然該「冠捷國際實
    業社」之印文與委託付款銀行即國泰世華銀行現留存之印鑑
    不符，依前揭說明意旨，形式上已屬完成發票行為（發票日
    期更改部分容後論述），上訴人自應就系爭支票所載文義負
    責，上訴人憑此辯稱系爭支票為無效票據，顯不可採。
(二)、次查，上訴人陳稱簽發系爭支票交予彌新公司人員黃坤浩，
    用以支付貨款乙情，業據上訴人提出彌新公司人員黃坤浩收
    受系爭票據之簽收單為證（見本院卷第35頁），且為被上訴
    人所不否認；另被上訴人主張系爭支票係彌新公司實質負責
    人黃坤浩向其借款，被上訴人遂於99年4 月6 日匯款1,011,
    916 元至彌新公司設於陽信銀行蘆洲分行帳號000000000000
    號帳戶內，黃坤浩則於99年4 月6 日交付包含系爭支票在內
    共計4 張客票以憑還款等情，有被上訴人提出匯款單及系爭
    支票背面載有黃坤浩之背書為證（見本院卷第24頁、第26頁
    ），亦為上訴人所不爭執；是兩造上開所陳，自均堪信為真
    。由此可知，系爭支票原係上訴人為支付貨款而簽發交付予
    彌新公司人員黃坤浩，再由彌新公司人員黃坤浩因向被上訴
    人借款而背書轉讓予被上訴人用以還款。
(三)、上訴人雖辯稱系爭支票發票日改寫處之「楊智喬」印文2 枚
    非系爭支票之印鑑章所蓋印等語，然而，經比對上開「楊智
    喬」印文2 枚與系爭支票帳戶留存於國泰世華銀行之「楊智
    喬」印鑑，兩者印文大小、外緣框線寬度、文字字形、文字
    間及文字與外緣框線間之接合點完全相符，顯見發票日改寫
    處之「楊智喬」印文2 枚確為系爭支票帳戶之「楊智喬」印
    鑑章所蓋印無訛，上訴人前揭所辯，要難採信。系爭支票之
    發票日由99年3 月31日更改為99年8 月5 日既有蓋印「楊智
    喬」之印鑑章，而冠捷國際實業社為獨資商號，負責人為楊
    智喬，有營業登記資料公示查詢附卷可稽（見原審卷第15頁
    ），可知冠捷國際實業社與其獨資經營者即楊智喬為同一主
    體（最高法院43年台上字第601 號判例意旨參照），據此堪
    認系爭支票發票日改寫處蓋印「楊智喬」之印鑑章2 枚已足
    表彰上訴人同意將系爭支票發票日更改為99年8 月5 日之外
    觀文義，佐以上訴人復未舉證系爭支票發票日改寫處之「楊
    智喬」印文2 枚係遭何人盜蓋，依民事訴訟法第358 條規定
    ，應推定此部分改寫之文義為真正，亦即推定系爭支票發票
    日係由上訴人更改為99年8 月5 日，是以，上訴人應就此文
    義負責。準此，被上訴人主張於99年4 月6 日自黃坤浩受讓
    系爭支票，既為上訴人所不否認，足見被上訴人係於發票日
    前受讓系爭支票，則上訴人抗辯黃坤浩於期後背書轉讓系爭
    支票予被上訴人等語，要難憑採，上訴人據此抗辯系爭支票
    不生票據效力，顯屬無理。
(四)、按「票據債務人不得以自己與發票人或執票人之前手間所存
    抗辯之事由對抗執票人。但執票人取得票據出於惡意者，不
    在此限。」、「以惡意或有重大過失取得票據者，不得享有
    票據上之權利。無對價或以不相當之對價取得票據者，不得
    享有優於其前手之權利。」，票據法第13條、第14條分別定
    有明文。票據法第14條所謂以惡意取得票據者，不得享有票
    據上之權利，係指從無權處分人之手，受讓票據，於受讓當
    時有惡意之情形而言，如從有正當處分權人之手，受讓票據
    ，係出於惡意時，亦僅生票據法第13條但書所規定，票據債
    務人得以自己與發票人或執票人之前手間所存人的抗辯之事
    由對抗執票人而已，尚不生執票人不得享有票據上權利之問
    題（最高法院67年台上第1862號判例意旨參照）。又按當事
    人主張有利於己之事實者，就其事實有舉證之責任，民事訴
    訟法第277 條前段亦有明定。本件上訴人抗辯系爭支票係為
    給付貨款之用，彌新公司既未交付貨物，且被上訴人惡意取
    得系爭支票，自得拒絕給付系爭貨款等語，為被上訴人所否
    認，並辯稱遲至上訴人提出本件上訴理由狀時，始知上訴人
    與彌新公司間存在貨物買賣糾紛等語（見本院卷第22頁）。
    查被上訴人係因彌新公司實質負責人黃坤浩向其借款而受讓
    系爭支票，已如前述，可知被上訴人非平白無故取得系爭支
    票，而被上訴人始終未能提出指稱被上訴人「惡意」取得系
    爭支票之證據，則縱認彌新公司未交付上訴人以系爭支票付
    款之貨物屬實，本院亦難逕認被上訴人確有明知彌新公司未
    交付貨物之情，上訴人抗辯被上訴人惡意取得系爭支票，要
    難採信。是以，揆諸前揭法律規定，上訴人自不得以彌新公
    司未交付貨物為由對抗被上訴人，亦堪認定。
(五)、末按，「發票人應照支票文義擔保支票之支付。」、「執票
    人於第130 條所定提示期限內，為付款之提示而被拒絕時，
    對於前手得行使追索權。」、「執票人向支票債務人行使追
    索權時，得請求自為付款提示日起之利息，如無約定利率者
    ，依年利六釐計算。」，票據法第126 條、第131 條第1 項
    前段、第133 條分別定有明文。承上所述，系爭支票係由上
    訴人簽發及更改票日為99年8 月5 日，並交付予彌新公司人
    員黃坤浩用以給付貨款，嗣於99年4 月6 日被上訴人因借款
    關係由黃坤浩背書轉讓而取得系爭支票，上訴人抗辯被上訴
    人明知彌新公司未交貨物而屬惡意取得系爭支票，並未舉證
    以實其說，難信為真，業經本院審認如前，且被上訴人於發
    票日後之99年8 月10日向銀行提示系爭支票未獲兌現，亦有
    退票理由單在卷可參（見原審卷第4 頁、本院卷第26頁），
    依前揭法律規定，被上訴人自得向上訴人行使追索權，上訴
    人應依系爭支票文義擔保支票之支付。從而，被上訴人請求
    上訴人給付票款200,000 元，及自提示日即99年8 月10日起
    至清償日止，按週年利率6%計算之利息，洵屬有據。
五、綜上所述，被上訴人依據系爭支票之法律關係，請求上訴人
    給付200,000 元，及自提示日即99年8 月10日起至清償日止
    ，按週年利率6%計算之利息，為有理由，應予准許。原審為
    被上訴人全部勝訴之判決，並依職權宣告假執行，核無違誤
    ，自應予以維持。上訴人上訴意旨，指摘原判決不當，求予
    廢棄改判，為無理由，應予駁回。
六、本件為判決基礎之事實及法律關係已臻明確，兩造其餘攻擊
    防禦方法、所提證據及調查證據之聲請，經審酌與本院前揭
    判斷不生影響，爰不一一論述，併此敘明。
七、據上論結，本件上訴為無理由，依民事訴訟法第436 條之1
    第3 項、第449 條第1 項、第78條規定，判決如主文。
中    華    民    國   100    年    5    月    12     日
                  民事第六庭  審判長法  官  楊國祥
                                    法  官  李怡諄
                                    法  官  林書慧
以上正本係照原本作成。
本判決不得再上訴。
中    華    民    國   100    年    5    月    12     日
                              書記官  史華齡